【裁判字號】    89,自,178
【裁判日期】    900228
【裁判案由】    侵占
【裁判全文】
臺灣板橋地方法院刑事判決                          八十九年度自字第一七八號
    自  訴  人  甲○○○企業股份有限公司
    法定代理人  丁○○
    代  理  人  乙○○
    被      告  戊○○
                楊紀美鶴
                庚○○
右列被告因侵占等案件，經自訴人提起自訴，本院判決如左：
    主  文
戊○○意圖為自己不法之所有，而侵占自己持有他人之物，處有期徒刑肆月，如易科
罰金，以參佰元折算壹日。
己○○○、庚○○均無罪。
    事  實
一、戊○○於民國八十七年十一月二十七日在臺北縣板橋市○○路○段五十巷七五號
    號向甲○○○企業股份有限公司（以下簡稱三強公司）辦理車號Ｍ八─六四七號
    營業小客車分期租送事宜，約定總價款為新臺幣（下同）八十七萬元，每月繳納
    新臺幣（下同）二萬六千零四十元，於未繳納完畢前，該所有權仍為三強公司所
    有。詎戊○○於租得該車後，至八十八年八月三日起就未再繳交租金，且竟意圖
    為自己不法之所有，在不詳處所將該車侵占入己，除未續交租金外，亦拒不返還
    該車予出租人三強公司，迭經三強公司寄發存證信函予戊○○亦置之不理。
二、案經三強公司提起自訴。
    理  由
壹、有罪部分（即被告戊○○部分）：
一、訊據被告戊○○固坦承於右開時地向自訴人三強公司以租送車方式承租前開Ｍ八
    ─六四七號之營業小客車，嗣繳付部分款項後，即未再繳交租金，惟矢口否認有
    何侵占犯行，辯稱：八十八年九月後因財務發生困難，曾於同年月十日與自訴人
    公司之盧先生聯絡還車事宜，其後並將車返還予自訴人，以後就沒有再租了云云
    。經查：右揭犯罪事實，業據自訴代理人乙○○於本院審理中到庭指訴甚詳，並
    有存證信函及同意書、本票各乙紙附卷可證。被告雖辯以：已將該車返還予自訴
    人公司之盧先生，係於九月四日與盧先生談好，車子開到他公司樓下還的，他叫
    一個人下來拿鑰匙，那人高高的，頭髮長長的云云，此節業經本院傳喚證人辛○○到庭否認被告所言，並證稱：被告並無打電話予伊談車輛返還之事，且被告若
    有心處理，應會到公司來找伊，惟其均未曾到公司來等語，是衡情苟如被告所辯
    已將該車返還云云，惟被告既將該車返還，自應與自訴人辦理終止租約手續，取
    回其所簽發之本票等物，並辦理所有權移轉登記，豈有如此輕率交付該車予自訴
    人公司之不詳姓名之人後，即未予聞問不理，所言顯然與常理未合。又被告提出
    臺北市政府警察局北市警交字第０一一二五一號、第一九四五號違規舉發通知單
    二紙，辯稱：其於返還該車後，自訴人已另將車輛出租他人，因該承租人違規，
    致伊因將車輛交予無執業登記證之人駕駛而遭裁罰云云，以證該車業已返還自訴
    人等情，惟經本院依該違規通知單上所載之駕駛人「丙○○，六十八年六月八日
    生，住址：臺北縣新莊市○○路一六之二一號四樓」，經依法傳喚及拘提，均未
    能到庭應訊，是被告戊○○之前開辯解並無證據以實其說，則所辯自不足取。從
    而本案事證明確，被告戊○○犯行堪以認定，應予依法論科。
二、按侵占業務上所持有之物，以其所侵占之他人所有物係因執行業務而持有為構成
    要件，若非因執行業務而基於其他委任關係持有他人之物，即與該罪構成要件不
    符，祇能以普通侵占論科，最高法院二十三年上字第一六二０號判例要旨參照。
    本件被告與自訴人所簽訂之契約，乃係「租送車」契約，其內容為被告以分期繳
    款方式向自訴人租用車輛，被告駕駛該小客車營業，不問盈虧，僅需按月繳付定
    額租金，待期滿後，該車即歸被告所有，業經證人辛○○於到庭證述甚明，是論
    其法律關係，乃屬動產租賃性質，被告所繳納之款項為租金，其營業所得仍歸被
    告所有，則被告占有使用該車輛係基於租賃關係，而非因「僱佣」關係，被告上
    開所為，與業務侵占所定之執行業務而持有他人之物之構成要件，尚屬有間（自
    訴人自訴狀原載為刑法第三百三十六條第二項之業務侵占罪）。核被告戊○○向
    自訴人租用而持有上開營業小客車，嗣易持有而為所有之意思，將該車侵占入己
    ，核其所為係犯刑法第三百三十五條第一項之侵占罪。爰審酌被告戊○○向自訴
    人租車，除不按約定繳交租金外，且將之侵占入己，惡性非輕，迄今亦未與自訴
    人達成和解等一切情狀，量處如主文所示之刑。又被告本案行為後，刑法第四十
    一條於九十年一月十日修正公布，同年月十二日生效，原條文修正為第四十一條
    第一項前段，並將得易科罰金之罪，從「犯最重本刑為三年以下有期徒刑以下之
    刑之罪」，修正為「犯最重本刑為五年以下有期徒刑以下之刑之罪」，因本案被
    告所犯之罪適為「最重本刑五年以下有期徒刑以下之刑之罪」，比較新舊法，應
    以新法之規定有利於被告，依刑法第二條第一項前段之規定，本案應適用修正後
    之現行刑法第四十一條第一項前段條文，諭知易科罰金之折算標準。
貳、無罪部分（即被告楊紀美鶴、庚○○部分）：
一、自訴意旨略以：被告楊紀美鶴、庚○○與戊○○於右開時地共同向自訴人租得車
    號Ｍ八─六四七號之營業小客車後，彼三人竟將該車侵占入己，因認被告楊紀美
    鶴、庚○○亦涉犯刑法第三百三十五條第一項之侵占罪嫌云云（自訴狀原載為刑
    法第三百三十六條第二項之業務侵占罪）。
二、訊據被告楊紀美鶴、庚○○固坦承於右揭時地與被告戊○○向自訴人承租前開營
    業小客車之事實，惟堅詞否認有何侵占犯行，均辯稱：伊等僅係連帶保證人，並
    不會開車，自始未持用該車，無何侵占犯行等語。按犯罪事實應依證據認定之，
    無證據不得推定其犯罪事實，刑事訴訟法第一百五十四條定有明文；又刑法第三
    百三十五條之侵占罪，係以意圖為自己或第三人不法之所有，而侵占自己「持有
    」他人之物為要件。經查：上開車輛係被告戊○○向自訴人所承租，並由渠使用
    等情，業據證人辛○○於審理中供述甚明，是被告楊紀美鶴、庚○○所辯並無持
    用該車乙節，堪以採信，況經本院質之自訴代理人乙○○何以告訴被告楊紀美鶴
    、庚○○侵占，其答稱：因為渠等將車開回去，至於誰開車使用，伊並不知道等
    語，顯見自訴人亦無證據足證被告楊紀美鶴、庚○○與戊○○共同侵占。末查被
    告戊○○因積欠自訴人租金損害乙節，為其所是認，自訴人並執以被告三人所簽
    發之本票向本院申請本票裁定，此有八十八年度票字第八四六號民事裁定乙份附
    卷可證，益徵被告楊紀美鶴、庚○○與自訴人間，純係單純之民事債務糾紛，自
    宜循民事訴訟程序以濟之。此外，復查無其他積極確切之證據足資認定被告楊紀
    美鶴、庚○○有何侵占之行為，自不得徒憑自訴人片面瑕疵之指訴及存證信函等
    ，遽令被告二人負該侵占罪責，既不能證明被告犯罪，揆之前開法條及判例之說
    明，自應為被告無罪之諭知，以昭公允。
據上論斷，應依刑事訴訟法第三百四十三條、第二百九十九條第一項前段、第三百零
一條第一項，刑法第三百三十五條第一項、第四十一條第一項，罰金罰鍰提高標準條
例第一條前段、第二條，判決如主文。
中      華      民      國    九十      年      二      月    二十八    日
                                      臺灣板橋地方法院刑事第六庭
                                          法  官  徐   蘭   萍
右正本證明與原本無異。
如不服本判決，應於判決送達後十日內，向本院提出上訴狀。
                                          書記官  莊   川   億
中      華      民      國    九十      年      三      月      七      日
附錄本案論罪科刑法條：
刑法第三百三十五條
意圖為自己或第三人不法之所有，而侵占自己持有他人之物者，處五年以下有期徒刑
、拘役或併科一千元以下罰金。
前項之未遂犯罰之。


司法院資訊處製作；財團法人民間司法改革基金會備份。
